臺灣高等法院花蓮分院刑事判決　　　　 100年度上易字第91號
上　訴　人
即　被　告　軒立華
上列上訴人因傷害案件，不服臺灣花蓮地方法院100年度易字第6
號中華民國100年5月9日第一審判決（起訴案號：臺灣花蓮地方
法院檢察署99年度偵字第5413號），提起上訴，本院判決如下：
    主  文
原判決撤銷。
軒立華犯傷害直系血親尊親屬罪，處拘役參拾日，如易科罰金，
以新台幣壹仟元折算壹日。
    事  實
一、軒立華為軒慶平之子，原同住於花蓮縣玉里鎮○○里○○○
    街24號，2人間具有家庭暴力防治法第3條第2、3款所定之家
    庭成員關係。軒慶平於民國99年9月9日前往大陸與大陸地區
    某女子結婚，並給予該大陸女子鉅額金錢。軒慶平於同年10
    月13日19時許，自大陸返回花蓮縣玉里鎮○○○街24號住處
    ，軒立華認該大陸女子意在騙取軒慶平錢財，遂與軒慶平起
    口角爭執，軒立華要求軒慶平離開該大陸女子，否則不要回
    來。嗣軒慶平欲上2樓睡覺，軒立華為攔阻軒慶平上樓，竟
    基於傷害直系血親尊親屬之身體之犯意，於軒慶平開樓梯門
    之際，故以樓梯門推擠至軒慶平左胸部，並出手毆打軒慶平
    右臂，致軒慶平受有左胸瘀腫（5公分X4公分）、右前臂瘀
    傷（1公分X1公分）之傷害。
二、案經軒慶平訴由花蓮縣警察局玉里分局報請臺灣花蓮地方法
    院檢察署檢察官偵查起訴。
    理  由
壹、證據能力部分：
    按被告以外之人於審判外之言詞或書面陳述，除法律有規定
    者外，不得作為證據。被告以外之人於審判外之陳述，雖不
    符前4條之規定，而經當事人於審判程序同意作為證據，法
    院審酌該言詞陳述或書面陳述作成時之情況，認為適當者，
    亦得為證據；當事人、代理人或辯護人於法院調查證據時，
    知有第159條第1項不得為證據之情形，而未於言詞辯論終結
    前聲明異議者，視為有前項之同意。刑事訴訟法第159條第1
    項、第159條之5分別定有明文。查本判決以下所引之告訴人
    軒慶平於警詢之陳述及行政院國軍退除役官兵輔導委員會玉
    里榮民醫院家庭暴力案件驗傷診斷書（下稱榮民醫院驗傷診
    斷書），雖為被告以外之人於審判外之書面或言詞陳述，依
    據前開規定，屬於傳聞證據，惟上訴人即被告軒立華於本院
    準備程序中，就該等證據方法之證據能力均表示無意見（見
    本院卷第25頁），且迄至本案言詞辯論終結前，對於前揭具
    有傳聞證據性質之證據，既已知其情，亦未聲明異議，本院
    審酌上開證據資料製作時之情況，尚無違法不當取證及證據
    證明力明顯過低之瑕疵，亦認為以之作為證據均屬適當，揆
    諸前開規定與說明，認前揭證據資料均有證據能力，故得採
    為認定被告犯罪事實之證據。
貳、實體理由
一、訊據被告固坦承於前揭時、地因軒慶平在大陸與大陸女子結
    婚乙事，與之起口角爭執，惟矢口否認有何傷害直系血親尊
    親屬之犯行，辯稱：「99年9月13日我父親在大陸打電話給
    我太太說，他在大陸結婚了，本想說他在大陸過他的生活，
    我在臺灣過我的生活。99年10月13日下午4點，我父親突然
    返家，為了我父親去結婚的事情，我跟我父親吵架，吵的內
    容大概是我說『你就在大陸過你的生活，就不要回來，你要
    大陸的妻子，就不要我們，要我們，就不要大陸的妻子。』
    我把廚房躺椅丟掉，不讓我父親坐，他就很生氣，他拿鐵椅
    子要砸我，他砸我時，我用我右手擋，結果右手受傷，我把
    鐵椅子奪下，中間他有幾次打110請警察來處理，警察來勸
    和，我們就沒有吵，警察回去後又吵，從頭到尾我都沒有毆
    打我父親云云。經查：
  (一)被告於前述時、地與告訴人口角爭執，進而肢體拉扯鐵椅之
    事實，雖被告於警詢及原審準備程序時曾供稱：「99年10月
    13日16時許，我父親從大陸回來，我父親坐在廚房內躺椅上
    ，我走到廚房與他吵架，並且吵的很激烈，我當時向父親說
    ，你要我們子女孝順你，你就離開大陸那名女人，如果你要
    與那名大陸女人偷偷結婚，你就不要回來找我們，我父親他
    很生氣，然後他就拿起家裡廚房的鐵椅子，要用鐵椅子打我
    ，我用右手臂把鐵椅子擋下來，結果右手受傷，我再用雙手
    把鐵椅子抓住，我們雙方拉扯間，我把鐵椅子搶下來，可能
    有些力道不小心導致我父親受傷。」等語（見警卷第7頁、
    原審卷第22頁），惟查其所述可能因雙方拉扯鐵椅導致告訴
    人受傷之情節，業經被告於本院審理程序中進一步說明：「
    我對於警詢筆錄有關『我將鐵椅搶下來，因為力道不小心而
    造成我父親受傷…』是我自己猜想的。」等語（見本院卷第
    39頁），而告訴人亦於本院審理中到庭陳明：伊並非在與被
    告搶鐵椅的時候受傷等語甚詳（見本院卷第40頁），是以告
    訴人之所以受傷，並非係與被告因拉扯鐵椅時，遭鐵椅碰撞
    身體或牽扯手臂所致，堪予認定。
  (二)再者，本件經告訴人於警詢中指稱：被告於99年10月13日晚
    上19時許，在花蓮縣玉里鎮○○里○○○街24號打伊，因為
    伊拿錢娶大陸老婆，被告就說伊都拿錢給大陸老婆花費，於
    是被告生氣就用雙手打伊左胸及右手臂等語（見警卷第2、3
    頁）；另於本院審理時到庭補充陳稱：當天晚上7點多，伊
    要上去2樓睡覺，被告不讓伊上去睡覺，伊要開樓梯門時，
    被告以1手推樓梯門致該門擠到伊左胸部，另1手打伊右上手
    臂，造成伊受傷等語綦詳（見本院卷第40頁）。查被告乃告
    訴人之子，係屬骨肉至親，衡諸常情，縱使雙方就告訴人至
    大陸娶妻乙事因意見不同而有不快，告訴人若非確有遭被告
    推擠及毆打成傷之情事，斷不至於羅織誣陷被告，使被告受
    有刑罰論科之不利益，況告訴人受有左胸瘀腫及右前臂瘀傷
    之事實，有榮民醫院驗傷診斷書1紙在卷可稽（見警卷第9頁
    正反面），且與告訴人自述受傷部位相吻合，是以告訴人前
    揭指述應非憑空捏造，洵屬可採。
  (三)又被告與告訴人口角爭執中，告訴人曾先後兩度報警處理，
    於警員到場時，仍爭執告訴人娶大陸女子為妻之事，告訴人
    並未向伊等陳述被告有出手毆打，當時亦未見告訴人受傷等
    情，已分別據證人即到場處理之警員蔡懷賢於原審審理時及
    潘永祥於本院審理時證述在卷（見原審卷第45至46頁、本院
    卷第36頁反面至37頁）。雖被告辯稱：依一般常情，若被告
    係直接以雙手毆打告訴人，則於警員到場時，告訴人理應會
    向警陳述請求處理，惟告訴人僅告以被告要趕伊出門，並未
    提及被告有出拳毆打云云。惟查本院於審理程序中詢以告訴
    人為何未於警員到場處理時告以被毆打乙事，告訴人已敘明
    因其已經報案，所以沒有再向來現場處理的警員講等語（見
    本院卷第40頁反面）。再由本件告訴人所受傷害為左胸5公
    分X4公分之瘀腫、右前臂1公分X1公分之瘀傷（參上開榮民
    醫院驗傷診斷書之內容記載）觀之，其傷勢實際上應屬輕微
    ，是以告訴人雖以遭被告毆打為由報案，但衡情告訴人主要
    是因當日與被告就娶大陸妻子乙事發生爭執，雙方復因被告
    將告訴人之躺椅丟至廚房門外而爭吵更加劇烈，告訴人始數
    度訴諸報警處理，此由證人即警員潘永祥證述當日值班2小
    時內即前往處理2次，且皆聽到雙方就娶大陸女子為妻之事
    爭吵不休，其中1次伊並持手電筒出去找回躺椅，讓告訴人
    坐下休息等語益明；觀諸告訴人報警既出於欲讓員警到場化
    解雙方間口角糾紛之動機，且告訴人傷勢甚輕，乃未當場具
    體告知處理員警其遭被告傷害之情事，要難謂違反經驗法則
    。又告訴人右前臂僅受有1公分1X公分之瘀傷，已如上述，
    在瘀傷面積極小之情形下，縱使告訴人身著短袖，若未經特
    別指明，該傷勢亦恐非處理員警當場所得注意，更遑論告訴
    人左胸之瘀腫在受衣服遮蔽下，焉有被員警發現之可能。故
    尚不得以證人蔡懷賢及潘永祥上開未當場受告訴人告知被毆
    打及未見告訴人受傷之證詞，遽為有利於被告之認定。
  (四)綜上所述，被告基於傷害直系血親尊親屬身體之直接故意，
    致告訴人受傷之事實明確，被告犯行洵堪認定，應予依法論
    科。
二、核被告所為，係犯刑法第280條、第277條第1項之傷害直系
    血親尊親屬罪。被告係告訴人之子，為家庭暴力防治法第3
    條第2、3款之家庭成員關係，其所為傷害犯行構成該條例第
    2條第2款所稱之家庭暴力罪。又被告對於直系血親尊親屬犯
    上開傷害罪，應依刑法第280條之規定加重其刑。原審失察
    ，誤認被告係基於傷害之不確定故意，與告訴人拉扯鐵椅，
    用力不當致告訴人受傷，認定事實顯有違誤。被告上訴否認
    犯行，辯稱無辜，固無理由，然原判決既有前揭違誤之處，
    自屬無可維持而應予撤銷改判。爰審酌被告係告訴人之子，
    明知父親年邁，稍有衝突即可能受傷，縱因對告訴人娶大陸
    女子為妻乙事多所不滿而起口角，亦應避免訴諸肢體衝突，
    然被告竟以樓梯門推擠及出手毆打告訴人，殊屬不該，兼衡
    其犯罪之手段、動機、智識程度、告訴人所受傷害尚屬輕微
    及被告犯後仍否認犯行等一切情狀，量處如主文第2項所示
    之刑，並諭知易科罰金之折算標準，以示儆懲。
據上論斷，應依刑事訴訟法第369條第1項前段、第364條、第299
條第1項前段，刑法第277條第1項、第280條、第41條第1項前段
，刑法施行法第1條之1，判決如主文。
本案經檢察官崔紀鎮到庭執行職務
中    華    民    國    100    年    8    月    17    日
                  刑事庭審判長法  官 謝志揚
                              法  官 林慶煙
                              法  官 張健河
以上正本證明與原本無異。
如不服本判決，應於收受送達後10日內向本院提出上訴書狀，其
未敘述理由者，並得於提起上訴狀後10日內向本院補提理由書（
均須按他造當事人之人數附繕本）「切勿逕送上級法院」。
告訴人或被害人如對於本判決不服者，應具備理由請求檢察官上
訴，其上訴期間之計算係以檢察官收受判決正本之日期為準。
中    華    民    國   100    年    8     月    17    日
                              書記官 徐文彬
附錄本案論罪科刑法條全文：
中華民國刑法第277條
傷害人之身體或健康者，處 3 年以下有期徒刑、拘役或 1 千元
以下罰金。
犯前項之罪因而致人於死者，處無期徒刑或 7 年以上有期徒刑
；致重傷者，處 3 年以上 10 年以下有期徒刑。
中華民國刑法第280條
對於直系血親尊親屬，犯第 277 條或第 278 條之罪者，加重其
刑至二分之一。